臺灣高等法院臺南分院民事裁定
　　抗　告　人
　　即聲 請 人　 甲○○
　　相　對　人　 乙○○
　　　　　　　　 丙○○
上列抗告人因與相對人黃祺彬等間遷讓房屋事件，對於中華民國
94年5月11日臺灣臺南地方法院93年度執字第38021號所為裁定提
起抗告，本院裁定如下：
    主  文
抗告駁回。
抗告程序費用由抗告人負擔。
    理  由
一、按執行名義為確定終局判決者，除當事人外，依強制執行法
    第4條之2第1項第1款規定，對於訴訟繫屬後為當事人之繼受
    人及為當事人或其繼受人占有請求之標的物者亦有效力。如
    受當事人之指示而占有者，受指示占有者之受僱人或學徒均
    係占有輔助人，其占有人仍為當事人。所謂「為當事人之繼
    受人」，係指繼受為訴訟標的權利義務關係之人而言，包括
    一般繼受人（如債務人之概括繼承人等），及特定繼受人即
    民事訴訟法第401條第1項之繼受人即因法律行為而受讓訴訟
    標的之特定繼受人在內。所謂「為當事人或其繼受人占有請
    求之標的物」，係指專為當事人或其繼受人之利益而占有之
    直接占有人，占有請求債務人給付之特定物，如保管人或受
    寄人等是；惟均僅限「於訴訟繫屬後」為當事人之繼受人者
    始足當之，若於訴訟繫屬前已將請求標的物之權利移轉於第
    三人者，該訴訟之確定判決，對於該第三人及為該第三人占
    有此標的物之人，不生效力，即不能對之強制執行。
二、抗告人原聲請意旨略以：伊與相對人乙○○間請求遷讓房屋
    事件，業經臺灣臺南地方法院臺南簡易庭93年度南簡字第93
    4號民事簡易判決命相對人乙○○應將門牌號碼臺南市○區
    ○○路160巷16號房屋（下稱系爭房屋」遷讓交還伊確定在
    案，惟相對人乙○○迄未搬遷，爰以上開確定判決為執行名
    義，聲請將系爭房屋遷讓交還伊之強制執行等語。
    原裁定以：
    (一)執行法院於民國94年4月1日至系爭房屋現場調查結果：系
      爭房屋現由第三人丙○○及其女黃柔勻、黃玟瑄占有居住
      使用中，抗告人與相對人乙○○為弟、兄關係，至於第三
      人丙○○則為相對人乙○○之配偶，黃柔勻、黃玟瑄則為
      相對人乙○○、第三人丙○○二人之女兒。第三人丙○○
      在現場稱：「我跟乙○○及小孩是於90年2月20日左右一
      起搬到系爭房屋居住，我跟小孩一直住到現在，乙○○住
      在系爭房屋到93年2月24日與我之間離婚訴訟開庭後，就
      沒有再回系爭房屋居住，就跑到大陸去，就沒有再回台灣
      ，也沒有給我們生活費。「自民國92年4月間開始就（與
      先生乙○○）感情不好，乙○○大部分都住在大陸，約2
      、3個月回來一次，每次回來約住6、7天就走了。我先生
      在92年10月22日就起訴請求與我離婚，1,2審均敗訴；我
      在民國93年6月就起訴請求給付生活費，已經勝訴，但乙
      ○○分文未給。」抗告人在現場稱：「我哥哥乙○○93年
      6、7月間去大陸以後就沒有再回來台灣，至於在此以前有
      無居住系爭房屋我不清楚。」對彼等離婚訴訟亦表示無意
      見等語（見執行卷第54-55頁）。並依卷附戶籍謄本記載
      相對人乙○○與其女黃柔勻、黃玟瑄遷入系爭房屋日期，
      雖第三人丙○○之戶籍設於相對人乙○○之母戶籍，認第
      三人丙○○陳稱伊與相對人乙○○及女兒自90年間起居住
      系爭房屋等情，堪可採信。
    (二)由第三人丙○○所提出原審法院92年度婚字第986號離婚
      事件之民事判決、本院93年度家上字第89號離婚事件之民
      事判決、原審法院93年度家訴字第36號給付生活費事件之
      民事判決，均記載第三人丙○○之住所為系爭房屋，有上
      開民事判決附卷可憑（見執行卷第59-82）。抗告人亦陳
      稱：「第三人及其先生、子女確實是從90年2月間開始居
      住在系爭房屋，我沒有意見。」等語（見執行卷第56頁）
      。第三人丙○○稱與其女黃柔勻、黃玟瑄自90年間起即居
      住系爭房屋，應屬可信。次查，抗告人與相對人乙○○間
      原審法院台南簡易庭93年度南簡字第934號遷讓房屋事件
      ，係於93年7月15日始繫屬本院，業經原執行法院調閱該
      遷讓房屋案卷查明在案，第三人丙○○及其女顯非於上開
      遷讓房屋訴訟事件繫屬法院後始占有系爭房屋。
    (三)次查，相對人乙○○早於92年10月22日即另起訴，主張與
      第三人丙○○間有民法第1052條第1項第3、4款、同條第2
      項之離婚事由，請求准與第三人丙○○離婚，並由其任女
      兒黃柔勻、黃玟瑄之權利義務之行使或負擔，惟經二審均
      判決相對人乙○○敗訴確定在案，且第三人丙○○另於93
      年7月20日起訴經原審法院以93年度家訴字第36號給付生
      活費訴訟事件，判命相對人乙○○應給付生活費在案。而
      相對人乙○○於上開離婚訴訟、給付生活費訴訟之書狀均
      記載其住所為「台南市○區○○路197巷20號」，有上開
      本院92年度婚字第986號離婚案卷、93年度家訴字第36號
      給付生活費案卷可稽，堪信相對人乙○○與第三人丙○○
      雖現仍為夫妻關係，惟至少於92年10月22日上開離婚事件
      起訴時起兩人即已感情不睦，且並未同住，難認第三人丙
      ○○自斯時起仍有為相對人乙○○之利益占有系爭房屋之
      意。又相對人乙○○於聲請人提起本件遷讓房屋訴訟時事
      實上亦未占有使用系爭房屋，第三人丙○○亦非相對人乙
      ○○同居之家屬，即非屬前開強制執行法第4條之2第1款
      「訴訟繫屬後為當事人之繼受人及為當事人或其繼受人占
      有請求之標的物之人」，應認為第三人丙○○為獨立占有
      系爭房屋之人，無為債務人乙○○占有系爭房屋之意。抗
      告人既為相對人乙○○間之弟兄，關係密切，其情當為抗
      告人於起訴時所知悉，本件第三人丙○○之占有系爭房屋
      ，不合強制執行法第4條之2第1項，非執行名義效力所及
      之人。又本件第三人丙○○亦不合強制執行法第4條之2第
      1項第2款「為他人而為原告或被告者之該他人及訴訟繫屬
      後為該他人之繼受人，及為該他人或其繼受人占有請求之
      標的物者」之情形，則抗告人之執行名義即原審法院臺南
      簡易庭93年度南簡字第934號民事判決之既判力及執行力
      均不及於第三人丙○○。
    (四)相對人乙○○既未占有系爭房屋，第三人丙○○亦非為上
      開執行名義效力所及之人，則抗告人持上開原審法院臺南
      簡易庭93年度南簡字第934號民事確定判決請求對債務人
      乙○○及第三人丙○○強制執行遷讓交還系爭房屋，即乏
      所據，而予駁回。經核於法並無不合。
三、抗告意旨略以：(一)債務人乙○○在大陸工作認識大陸地區之
    相對人丙○○，婚後自留大陸工作僅在休假時返台，於89年
    12月間安排丙○○來台定居，雖設籍於「台南市○○路197
    巷20號，」，惟實係帶同二女黃柔勻、黃玟瑄居住於系爭房
    屋即「台南市○○路160巷16號」，乙○○並將自己及二女
    之戶籍於90年3月23日遷入系爭房屋並為戶長，在乙○○與
    丙○○雙方感情不睦前即離婚訴訟前，乙○○休假回台均住
    於系爭房屋共營婚姻及家庭生活。(二)債務人乙○○在抗告人
    於92年10月29日買受系爭房屋後，即於93年2月24日與伊簽
    訂房屋租賃契約，租期屆滿時拒不交還系爭房屋，經訴請臺
    灣臺南地方法院以93年南簡字第934號遷讓房屋事件，判命
    乙○○應將系爭房屋遷讓交還確定後，執為執行名義聲請為
    本件強制執行。(三)相對人丙○○之戶籍並未設於系爭房屋，
    僅因與乙○○及子女共營家庭生活，始居於系爭房屋，債務
    人因工作關係長期在大陸，依民法第1125條所定而將部分家
    務委由相對人丙○○管理，是相對人丙○○及其二女，就系
    爭房屋即為相對人乙○○之占有輔助人，實不因之後乙○○
    與丙○○兩人感情不睦，甚至進行離婚訴訟，而有所不同。
    否則，若非由乙○○安排，丙○○及二子女豈得任意無償居
    住使用系爭房屋之理。是本件執行名義之效力，依強制執行
    法第4條之2第1款所定，自及於丙○○及二子女，請求廢棄
    原審裁定等語。
四、經查：
    (一)本件抗告人據以聲請本件強制執行之執行名義，係以其所
      有系爭房屋於民國93年2月24日出租予相對人乙○○，約
      定租賃期間自93年2月25日起至93年6月25日止，約定每月
      租金新台幣5,000元，嗣抗告人確定租賃期間屆滿後不再
      續租，乃於迄租期屆滿前一個月即93年5月23日以以存證
      信函通知相對人乙○○租約期滿不再續租，惟相對人乙○
      ○租約屆滿，仍佔用系爭房屋，抗告人本於所有物返還請
      求權起訴請求相對人乙○○將系爭房屋遷讓交還抗告人，
      經原審法院以93年度南簡字第934號判決相對人乙○○應
      將系爭房屋遷讓交還抗告人。抗告人持上開判決並確定證
      明書，向原審法院請求強制執行，經原審法院受理在案，
      上開等情，有判決書、更正裁定書並確定證明書附卷可稽
      （見執行卷第4-6、17-18頁）。
    (二)抗告人於執行法院勘驗系爭房屋時，自稱：「系爭房屋現
      由相對人乙○○之妻丙○○及其子黃玟瑄、黃柔勻居住使
      用中，相對人乙○○已不知去向」，有執行筆錄附卷可稽
      （詳參原審卷第27頁）。可知執行債務人即相對人乙○○
      於執行法院執行時，已不知去向，未占有系爭房屋，執行
      法院無法命相對人乙○○遷讓交還房屋。
    (三)而現在占有系爭房屋者為相對人乙○○之妻丙○○及其子
      女黃玟瑄及黃柔勻，執行法院得否對上開等人執行，因抗
      告人所持之執行名義所載之當事人「乙○○」，並非相對
      人「丙○○」，揆諸上開說明，須視相對人丙○○是否符
      合強制執行法第4條之2第1項第1款規定，上開確定判決之
      執行力始及於相對人丙○○。即：相對人丙○○是否於
      「訴訟繫屬後」始占有系爭房屋？是否係為債務人乙○
      ○占有系爭房屋？經查：
      1.執行法院於94年4月1日至系爭房屋現場調查結果，系爭
        房屋現由第三人丙○○及其女黃柔勻、黃玟瑄占有居住
        使用中。抗告人稱：債務人乙○○93年6、7月後即未回
        臺灣，至於之前有無居住系爭房屋不清楚。相對人丙○
        ○則稱：乙○○在92年10月22日起訴請求離婚，自93年
        2月24日離婚訴訟開庭後，就未再回系爭房屋居住，亦
        未給生活費。此為抗告人所不爭，如前所述。債務人乙
        ○○與相對人丙○○夫妻及子女黃柔勻、黃玟瑄係自90
        年2月間開始居住系爭房屋，為兩造所不爭。抗告人與
        相對人乙○○間原審法院台南簡易庭93年度南簡字第93
        4號遷讓房屋事件，係於93年7月15日始繫屬法院，如前
        所述，故第三人丙○○及其女顯『非』於為執行名義之
        上開遷讓房屋訴訟事件「繫屬法院後」始占有系爭房屋
        甚明。
      2.相對人乙○○早於92年10月22日即主張相對人丙○○有
        民法第1052條第1項第3、4款、同條第2項事由，向原審
        法院起訴請求判准離婚，並任女兒黃柔勻、黃玟瑄之權
        利義務之行使或負擔，均敗訴確定在案；且相對人丙○
        ○另訴請原審法院以93年度家訴字第36號給付生活費訴
        訟事件，判命相對人乙○○應給付生活費確定在案。而
        相對人乙○○於上開訴訟之住所均載為「台南市○區○
        ○路197巷20號」，有上開判決在卷可按（見執行卷第
        59-82頁）。乙○○在92年10月22日起訴請求離婚，書
        狀所載住所並非系爭房屋，自93年2月24日離婚訴訟開
        庭後，就未再回系爭房屋居住，其間既有激烈之訴訟爭
        執，雖仍有夫妻關係，惟至遲於93年2月24日起兩人感
        情不睦且未同住，難認相對人丙○○自斯時起仍有為相
        對人乙○○之利益占有系爭房屋之意，故堪可信相對人
        丙○○自斯時起即變易為非再以為債務人乙○○占有之
        意思使用系爭房屋，係本於自主意思占有使用系爭房屋
        。
五、綜上所述，相對人即債務人乙○○並未實際占有系爭房屋，
    無從為遷讓房屋之強制執行。而相對人丙○○之占有系爭房
    屋，係早於為執行名義之上開遷讓房屋訴訟事件繫屬法院前
    ，且雖最初係為與相對人乙○○共同生活同住而遷進系爭房
    屋，惟至遲於93年2月24日起即變更為為自主占有意思占有
    使用系爭房屋，在抗告人取得執行名義之前，不符強制執行
    法第4條之2第1項第1款之規定，本件執行名義即原審法院臺
    南簡易庭93年度南簡字第934號民事判決之既判力及執行力
    均不及相對人丙○○。至於現在占有人之相對人丙○○，有
    無占有使用系爭房屋之權限，為所有權人之抗告人非不可另
    案或提起訴訟解決。執行法院裁定駁回抗告人強制執行之聲
    請，並無違誤，抗告意旨求予廢棄，為無理由，應予駁回。
六、據上論結，本件抗告為無理由，依強制執行法第30條之1、
    民事訴訟法第495之1條、449條第1項、第95條、第78條，裁
    定如主文。
中　　華　　民　　國　　94　　年　　 9　　月　　19　　日
                    民事第四庭  審判長法　官  丁振昌
　　　　　　　　　　　      　　　　　法　官  王明宏
　　　　　　　　　　　      　　　　　法　官  李素靖
上為正本係照原本作成。
不得抗告。
中　　華　　民　　國　　94　　年　　 9　　月　　19　　日
    J                                 書記官　陳昆陽
